臺灣高雄地方法院刑事判決　　　　　　　95年度易字第1150號
公　訴　人　臺灣高雄地方法院檢察署檢察官
被　　　告　丁○○
選任辯護人　洪條根律師
上列被告因業務侵占等案件，經檢察官提起公訴（95年度偵字第
15028號），本院判決如下：
    主  文
丁○○共同連續犯業務侵占罪，累犯，處有期徒刑捌月。
    事  實
一、丁○○前因施用毒品案件，經本院以91年度簡字第68號判處
    有期徒刑3 月確定，甫於民國92年10月7 日易科罰金執行完
    畢。猶不知悔改，於92年6 、7 月間至設址於台北市○○○
    路○段45巷23號7 樓今驥企業有限公司（下稱今驥公司）任
    職，並由今驥公司派駐於高雄市苓雅區漢神百貨公司（下稱
    漢神百貨）之專櫃賣場擔任銷售員，負責專櫃銷售商品等工
    作，為從事業務之人，竟與該公司一同派駐於漢神百貨之劉
    泳足（另案審理中），共同基於意圖為自己不法所有及行使
    業務上登載不實文書之概括犯意聯絡，自94年3 月間起至94
    年7 月20日止，利用今驛公司僅依漢神公司根據專櫃銷售員
    所製作提出之「專櫃商品銷貨單」、「分期付款商品銷貨單
    」等文件資料而製作之專櫃每日對帳單上所記載之金額來核
    對渠等交付之「銷貨日報表」，並未實際核對客戶簽帳資料
    及貨號之機會，連續於其業務上所職掌之「銷貨日報表」、
    「專櫃商品銷貨單」、「分期付款商品銷貨單」等文件上分
    別填載不實之銷售商品折價金額等紀錄後，持交今驛公司及
    漢神百貨行使之，使今驛公司及漢神百貨誤認實際銷售之貨
    品金額及數量，嗣再利用此填載不實之銷售金額與渠等實際
    販售與客戶價錢之價差，於累積數筆差價後，形式上占有一
    件貨品，伺機將該貨品出售，所得之貨款即據為己有，或先
    將貨品賣出後，再以上述之方式補足帳面差額，以此方式共
    同侵占所出售如附表所示貨品之貨款共計新台幣（下同）22
    5,351 元，2 人得款後平分花用，嗣經客人檢舉而經今驛公
    司對帳及盤點庫存後，始知上情。
二、案經今驛公司代表人丙○○訴由臺灣高雄地方法院檢察署檢
    察官偵查起訴。
    理  由
一、程序方面：
    按被告以外之人於審判外之言詞或書面陳述，除法律有規定
    者外，不得作為證據，刑事訴訟法第159 條固定有明文，惟
    被告以外之人於審判外之陳述，雖不符同法第159 條之1 至
    之4 規定，而經當事人於審判程序同意作為證據，法院審酌
    該言詞陳述或書面陳述作成時之情況，認為適當者，亦得為
    證據。又當事人、代理人或辯護人於法院調查證據時，知有
    第159 條第1 項不得為證據之情形，而未於言詞辯論終結前
    聲明異議者，視為有前項之同意，此亦據同法第159 條之5
    規定甚明。查證人劉泳足、乙○○於警詢及偵查中之陳述，
    為被告以外之人於審判外之言詞，卷附人事資料卡、漢神百
    貨專櫃商品銷貨單、紅利折抵商品銷貨單、銷貨日報表、退
    貨單、專櫃每日對帳單、漢神百貨分期付款商品銷貨單、今
    驛公司盤點單位盤點明細表、和解書、漢神百貨銷貨流程作
    業說明、被告侵占情形說明暨當日相關工作報表、今驛公司
    存貨明細表、被告侵占情形說明書等件，均係被告以外之人
    於審判外之書面陳述，均屬於傳聞證據，惟檢察官及被告與
    其辯護人於本院審判程序中並未對於上開證據爭執證據能力
    並同意引為證據，本院審酌上開言詞及書面陳述作成時之證
    據取得過程並無瑕疵，且與待證事實具有關連性等情況，認
    為適當，應認依刑事訴訟法第159 條之5 第1 項之規定，得
    為證據，而有證據能力。
二、上揭事實，業據被告丁○○於本院審理中坦承不諱，核與證
    人即告訴代理人乙○○於警詢、偵查及本院準備程序中指訴
    情節大致相符，並有銷貨日報表、今驛公司盤點單位盤點明
    細表、漢神百貨專櫃商品銷貨單、分期付款商品銷貨單、專
    櫃每日對帳單、退貨單、和解書等件附卷可稽。是被告之任
    意性自白，核與事實相符，堪予採信。本案事證明確，被告
    上揭犯行，洵堪認定，應予依法論科。
三、論罪科刑：
  (一)新舊法比較：
  1.被告行為後，刑法及刑法施行法業於94年2 月2 日經總統以
    華總一義字第09400014901號令修正公佈，並於95年7月1 日
    施行，參酌最高法院95年5 月23日刑事庭第8 次會議決議，
    修正後刑法第2 條第1 項之規定，係規範行為後法律變更所
    生新舊法律比較適用之準據法，於新刑法施行後，應適用修
    正後刑法第2 條第1 項之規定，為「從舊從輕」之比較。另
    於比較時應就罪刑有關之共犯、未遂犯、想像競合犯、牽連
    犯、連續犯、結合犯，以及累犯加重、自首減輕暨其他法定
    加減原因（如身份加減）與加減比例等一切情形，本於統一
    性及整體性原則，綜其全部罪刑之結果而為比較。
  2.本件被告行為後，刑法第56條關於連續犯之規定業於94年1
    月7 日修正公布刪除，並於95年7 月1 日施行，則被告上開
    所犯之業務侵占犯行，因行為後新法業已刪除連續犯之規定
    ，此刪除雖非犯罪構成要件之變更，但顯已影響行為人刑罰
    之法律效果，自屬法律變更。本件被告先後所犯上開之業務
    侵占及行使業務上登載不實文書罪行，時間緊接，主觀上顯
    係分基於業務侵占及之行使業務上登載不實文書之概括犯意
    ，客觀上逐次實施數次行為而具連續性，進而分別侵害同性
    質之法益，惟因其各該次行為依一般社會健全觀念，在時間
    差距上，可以分開，在刑法評價上，各具獨立性，每次行為
    皆可獨立成罪，是依修正前刑法第56條之規定，本得適用連
    續犯規定而論以一罪，並得加重其刑至二分之一，惟因修正
    後刑法刪除前開連續犯規定，以致被告前揭連續侵占及行使
    業務上登載不實文書之數次構成要件行為須依法分別論以數
    罪而均併罰之，依新法第2 條第1 項規定比較新、舊法之結
    果，仍以行為時即修正前刑法第56條之規定較有利於被告。
  3.刑法第55條原係規定：「一行為而觸犯數罪名，或犯一罪而
    其方法或其結果之行為犯他罪名者，從一重處斷」；而該條
    修正後刪除牽連犯之規定，致被告本件所犯刑法第215 條、
    第216 條與同法第336 條第2 項犯行，原依行為時法構成裁
    判上一罪之牽連犯而得從一重處斷，依裁判時法則需數罪併
    罰，比較結果自以修正前刑法較有利於被告。
  4.罰金刑部分：被告行為後，刑法第33條第5 款業已修正施行
    ；修正後刑法第33條第5 款規定「罰金：新臺幣1, 000元以
    上，以百元計算之。」，與修正前刑法第33條第5 款規定「
    罰金：1 元以上。」不同。比較新舊法結果，本案關於刑法
    第215 條、第216 條及同法第336 條第2 項法定刑罰金部分
    以舊法較有利於被告。
  5.綜上述之比較結果，舊法之規定顯較有利於被告，依刑法第
    2 條第1 項前段之規定，自應全部適用最有利於被告之舊法
    處斷。
  (二)按刑法第215 條業務上登載不實文書罪之處罰，係以保護業
    務上文書之正確性為目的。所謂明知不實而登載，祇須登載
    之內容失真於明知，並不問失真之情形為全部或一部，亦不
    問其所以失真係出於虛增或故減；若行為人有積極據實登載
    之義務，卻故意消極隱匿不為登載，致其內容失真，仍無礙
    於上開罪名之成立，最高法院94年台上字第2596號著有裁判
    要旨可參。被告於應交付予今驛公司之「銷貨日報表」，及
    漢神百貨之「專櫃商品銷貨單」與「分期付款商品銷貨單」
    等業務上所掌管之文件，分別填載內容失真之銷售商品折價
    金額等紀錄並持以行使。故核被告所為，係犯修正前刑法第
    215 條、第216 條行使業務上登載不實文書罪及第336 條第
    2 項業務侵占罪。被告先後多次行使業務上登載不實文書罪
    及侵占罪，均時間緊接，分別觸犯構成要件相同之罪名，顯
    分別基於概括犯意而為，爰依修正前刑法第56條連續犯規定
    分別論以一罪，並加重其刑。又被告所犯上開二罪間，有方
    法、目的之牽連犯關係，爰依刑法修正前第55條規定從一重
    之業務侵占罪處斷。再被告因施用毒品案件，經本院以91年
    度簡字第68號判處有期徒刑3 月確定，甫於92年10月7 日易
    科罰金執行完畢，此有臺灣高等法院被告前案紀錄表1 份在
    卷可考，其於受有期徒刑之刑執行完畢後，5 年以內故意再
    犯本件有期徒刑以上之罪，不論依修正前後之規定，均構成
    累犯，對被告並無有利或不利之情形，而不生新舊法比較之
    問題，應逕依修正後之刑法第47條第1 項規定，論以累犯，
    加重其刑，並遞加重之。本院爰審酌被告因一時貪慾，藉由
    工作業務之便，長期行使業務上登載不實文書並侵占業務上
    持有之他人之財物，造成今驛公司之財產損失，犯罪動機並
    非良善，本不宜輕縱，惟念及其犯罪手段尚屬平和，且於犯
    後坦認犯行，態度良好，並早與今驛公司達成和解，有和解
    書1 份在卷可憑，今驛公司並履次以書面或經由證人乙○○
    表示願意原諒被告之意，及其所侵占之金額僅約11萬餘元（
    225351÷2 ＝112675.5）等一切情狀，量處如主文所示之刑
    ，以示儆懲。至被告之選任辯護人雖以被告已坦承犯行，甚
    表悔悟，且被告侵占金額非鉅，今驛公司本無追究被告責任
    之意，本件係因對另案被告劉泳足提出告訴時，為檢方自動
    舉發偵辦，而被告配偶目前仍在監服刑，其尚須扶養4 名幼
    子，若因本案遭判刑入監，家中生計必因之陷入困境等語，
    請求以刑法第59條之規定，量處被告6 個月以下得易科罰金
    之刑度或予緩刑之宣告云云，惟刑法第59條之酌量減輕其刑
    ，必於犯罪之情狀，在客觀上足以引起一般同情，認為即予
    宣告法定低度刑期，猶嫌過重者，始有其適用（最高法院51
    年台上字第899 號判例可參），被告選任辯護人上開所述各
    情均為法定刑內從輕科刑之標準，並已經本院於量刑時考量
    在內，尚無從據以為酌量減輕之理由，且被告因屬累犯，依
    法亦無從為緩刑之宣告，附此敘明。
四、不另為無罪諭知部分：
  (一)公訴意旨另以：被告與另案被告劉泳足另共同侵占96,579元
    （000000-000000 ＝96579） ，且其侵占及行使業務上登載
    不實文書罪之時間尚含括93年9 月至94年3 月查帳日前，因
    認此部分亦涉犯刑法第215 條、第216 條行使業務上登載不
    實文書罪及同法第336 條第2 項之業務侵占罪等語。
  (二)按犯罪事實應依證據認定，無證據不得認定犯罪事實；不能
    證明被告犯罪者，應諭知無罪之判決，刑事訴訟法第154 條
    第2 項、第301 條第1 項分別定有明文。查公訴意旨所指93
    年9 月至94年3 月查帳日前被告之犯行，於此除被告之自白
    外，並無其他證據可資佐證，證人乙○○亦於本院審理中證
    稱公司查出來被告侵占時間大概是94年3 月開始到9 月（應
    為7 月之誤）等語（本院卷第106 頁），是被告此部分之犯
    行自屬不能證明；又證人乙○○於本院審理中另結證稱：本
    件被告係以填載不實之銷售商品紀錄，來達到侵占目的，應
    該是侵占販賣衣服所得之金額，公司統計遭侵占之金額為牌
    價（即原價）321,930 元，實際上平均折扣數為7 折，故被
    告侵占之金額應是321,930 元打7 折後之款項（即321930×
    0.7 ＝225351，見本院卷第56頁），公訴人亦當庭更正被告
    侵占金額為225,351 元 (本院卷第57頁），足見就上開公訴
    意旨所指侵占96,579元部分，亦無證據可資證明，惟基於審
    判不可分之關係，檢察官就犯罪事實之一部所為之減縮，並
    不生該部分犯罪事實撤回之效力，而僅係促使法院之注意，
    本院仍應就上開部分之犯罪事實加以審理。而此部分本應為
    無罪之諭知，惟因其與前揭經起訴論罪科刑之部分有裁判上
    一罪之關係，爰不另為無罪之諭知。
據上論斷，應依刑事訴訟法第299 條第1 項前段，刑法第2 條第
1 項前段，修正前刑法第216 條、第215 條、第336 條第2 項、
第56條、第55條後段，刑法第47條第1 項，判決如主文。
本案經檢察官甲○○到庭執行職務。
中　　華　　民　　國　　96　　年　　5 　　月　　7　　日
                  刑事第十六庭審判長法  官  黃惠玲
                                    法  官  蔣志宗
                                    法　官  郭宜芳
以上正本證明與原本無異。
如不服本判決，應於判決送達後10日內，向本院提出上訴狀。
中　　華　　民　　國　　96　　年　　5　 　月　　7　　日
                                    書記官  陳素徵
附錄本案論罪科刑法條全文：
中華民國刑法第215條
（業務上文書登載不實罪）
從事業務之人，明知為不實之事項，而登載於其業務上作成之文
書，足以生損害於公眾或他人者，處3 年以下有期徒刑、拘役或
5 百元以下罰金。
中華民國刑法第216條
（行使偽造變造或登載不實之文書罪）
行使第210 條至第215 條之文書者，依偽造、變造文書或登載不
實事項或使登載不實事項之規定處斷。
中華民國刑法第336條
（公務公益侵占罪、業務侵占罪）
對於公務上或因公益所持有之物，犯前條第1 項之罪者，處1 年
以上7 年以下有期徒刑，得併科5 千元以下罰金。
對於業務上所持有之物，犯前條第1 項之罪者，處6 月以上5 年
以下有期徒刑，得併科3 千元以下罰金。
前二項之未遂犯罰之。
附表：
┌──┬────────────────┬───┬───────┐
│編號│商品貨號　　　　　　　　　　　　│件數　│原 價 金 額   │
│    │                                │      │（新台幣）    │
├──┼────────────────┼───┼───────┤
│1　 │T51-2206、T51-4002、T51-5211　　│3件　 │8,940元　　　 │
├──┼────────────────┼───┼───────┤
│2　 │N51-2203、N51-2206、N51-3304、　│16件　│36,560元　　　│
│　　│N51-3413、N51-3505、N51-4102、　│　　　│　　　　　　　│
│　　│N51-5005、N51-5006、N51-5009、　│　　　│　　　　　　　│
│　　│N51-5021、N51-5201、N51-5207、　│　　　│　　　　　　　│
│　　│N51-5213、N51-5419、N51-7210、　│　　　│　　　　　　　│
│　　│N51-N401　　　　　　　　　　　　│　　　│　　　　　　　│
├──┼────────────────┼───┼───────┤
│3　 │N43-1104、N43-2101、N43-2102、　│60件　│185,700元　　 │
│　　│N43-2201、N43-2203、N43-2204、　│　　　│　　　　　　　│
│　　│N43-2206、N43-2207、N43-2208、　│　　　│　　　　　　　│
│　　│N43-2703、N43-2707、N43-2801、　│　　　│　　　　　　　│
│　　│N43-2901、N43-2902、N43-3001、　│　　　│　　　　　　　│
│　　│N43-3104、N43-3106、N43-3201、　│　　　│　　　　　　　│
│　　│N43-3204、N43-3304、N43-3308、　│　　　│　　　　　　　│
│　　│N43-3403、N43-3405、N43-3801、　│　　　│　　　　　　　│
│　　│N43-4101、N43-4203、N43-4205、　│　　　│　　　　　　　│
│　　│N43-5003、N43-5105、N43-5202、　│　　　│　　　　　　　│
│　　│N43-5207、N43-5210、N43-5301、　│　　　│　　　　　　　│
│　　│N43-5303、N43-5306、N43-5309、　│　　　│　　　　　　　│
│　　│N43-5311、N43-5313、N43-5315、　│　　　│　　　　　　　│
│　　│N43-5322、N43-5326、N43-5414、　│　　　│　　　　　　　│
│　　│N43-5416、N43-5420、N43-5802、　│　　　│　　　　　　　│
│　　│N43-6002、N43-6003、N43-6101、　│　　　│　　　　　　　│
│　　│N43-6102、N43-6103、N43-6801、　│　　　│　　　　　　　│
│　　│N43-6802、N43-7002、N43-7101、　│　　　│　　　　　　　│
│　　│N43-7201、N43-7207、N43-7208、　│　　　│　　　　　　　│
│　　│N43-7402、N43-7904、N43-M207。　│　　　│　　　　　　　│
├──┼────────────────┼───┼───────┤
│4　 │T43-2101、T43-2102、T43-3101、　│14件　│90,730元　　　│
│　　│T43-3901、T43-5001、T43-5101、　│　　　│　　　　　　　│
│　　│T43-7102、T43-8001、T43-9604、　│　　　│　　　　　　　│
│　　│T43-9605、T43-M105、T43-T203、　│　　　│　　　　　　　│
│　　│T43-V201、T43-X005。　　　　　　│　　　│　　　　　　　│
├──┼────────────────┼───┼───────┤
│　　│合計　　　　　　　　　　　　　　│122件 │321,930 元（實│
│    │                                │      │際上售價為原價│
│    │                                │      │金額之7 折即  │
│    │                                │      │225,351元）   │
└──┴────────────────┴───┴───────┘
